【裁判字號】    92,上更(二),71
【裁判日期】    920529
【裁判案由】    偽造文書
【裁判全文】
臺灣高等法院高雄分院刑事判決               九十二年度上更 (二)字第七一號
    上  訴  人  甲○○
    即  被  告
    輔  佐  人  戊○○
    選任辯護人  葉錦郎
    上  訴  人  丁○○
    即  被  告
    選任辯護人  戴國石  律師
                蔡吉記
右上訴人等因偽造文書案件，不服臺灣高雄地方法院八十六年度易字第二四一０號中
華民國八十六年八月七日第一審判決（起訴案號：臺灣高雄地方法院檢察署八十五年
度偵續字第二四六號），提起上訴，經判決後，由最高法院第二次發回更審，本院判
決如左：
      主  文
原判決撤銷。
甲○○、丁○○共同行使偽造私文書，足以生損害於他人，各處有期徒刑參月，如易
科罰金，均以佰元折算壹日，均緩刑貳年。
      事  實
一、甲○○從事代書工作，與丁○○為朋友關係，丁○○因高雄市○○路一五五號十
    樓之一福總建設股份有限公司（以下簡稱福總公司）積欠其新台幣（以下同）九
    百萬元未還，乃於民國八十五年一月十五日，邀同甲○○共往上址，要求該公司
    負責人李學仁移轉該公司在高雄市○○區○○路興建之「龍飛鳳舞案」房屋所有
    權，抵償債務，李學仁乃應其所求，將保存登記在其妻乙○○名下，同路段六號
    二二樓之一、之二號房地，及其岳母丙○○○名下，同路段八號二二樓之一、之
    二房地之所有權狀，暨分別蓋妥上開二人印鑑之土地及建築改良物抵押權設定契
    約書各一份，交付予丁○○，甲○○當場為丁○○計算，認如受讓該二筆土地，
    繳交契稅、負擔第一順位抵押債務利息，並不合算，乃建議設定第二順位抵押權
    ，李學仁亦無異議，惟依地政機關辦理設定抵押權之實務，除須抵押物提供人為
    義務人外，若債務人與設定人（即義務人）非同一人時應由債務人在設定契約書
    適當欄簽名或蓋章，詎李學仁（未據起訴）竟不願當債務人，並與甲○○、丁○○共同基於行使偽造私文書之犯意聯絡，明知乙○○、丙○○○並非丁○○、許
    清、洪楊好之債務人，亦未徵得乙○○、丙○○○擔任債務人之同意，於八十五
    年一月十六日，在前述抵押權設定契約書上，擅將乙○○、丙○○○二人列為義
    務人兼債務人，並持向高雄市政府地政處三民地政事務所辦理抵押權設定登記，
    使該所承辦人員登載於職務上所掌之土地、建築改良物登記簿上，足以生損害於
    該地政機關對地政資料管理之正確性及乙○○、丙○○○。
二、案經乙○○、丙○○○訴請台灣高雄地方法院檢察署檢察官偵查起訴。
      理  由
一、訊據上訴人即被告甲○○、丁○○均矢口否認有前述犯行，被告甲○○辯稱：是
    李學仁說告訴人乙○○、丙○○○二人是人頭，我要李學仁通知他們二人來簽名
    ，李學仁也有答應，等我辦理好之後，拿抵押權契約書要給告訴人乙○○、丙○○○二人簽名，告訴人二人不肯簽，李學仁才在旁寫「代」字，且在辦理抵押實
    務上如未列債務人則無法辦理抵押設定登記，為順利辦理本件抵押設定登記，才
    將乙○○、丙○○○列為債務人兼義務人，並無偽造文書之故意云云，被告丁○○則辯稱：我對有關土地設定的事不懂，所以那天才邀甲○○去，我都交給他去
    辦，不曉得辦出來會這樣云云；惟查：
（一）前述事實，業據告訴人乙○○、丙○○○指訴綦詳，並有土地登記申請書、土
      地及建築改良物抵押權設定契約書各一份、存證信函二紙附卷可稽，而被告二
      人亦不否認告訴人等與被告丁○○間，並無債權債務關係，乃竟擅於抵押權設
      定契約書上，將告訴人乙○○、丙○○○二人列為義務人兼債務人，已然逾越
      授權範圍，而使告訴人乙○○、丙○○○二人，無端承擔該四筆房地價值以外
      ，福總公司積欠被告丁○○之債務，自足生損害於告訴人等。
（二）被告二人雖以前揭情詞置辯，惟證人李學仁於偵查中證稱：我特別說要經過所
      有權人同意才能辦抵押，丁○○與我岳母本來就認識等語（見偵字第九二四二
      號卷偵查卷第三十九頁背面），於原審證稱：「我交權狀給他們，是要辦過戶
      ，不是要辦抵押」、「是甲○○說扣除稅金後不划算，丁○○才改說要設定抵
      押」等語（見原審卷第二十五頁），足徵證人李學仁當時並未為告訴人乙○○
      、丙○○○等願承擔福總公司債務之表示；又被告丁○○於原審亦供稱：「至
      於他（即李學仁）說原先要辦過戶，但代書在旁邊算，說不划算，且要經告訴
      人同意，這部分我沒意見」（見原審卷第二六頁反面），顯見被告丁○○當時
      知悉尚未經告訴人同意辦理抵押權設定登記，而告訴人丙○○○於原審指稱：
      「我本來是要讓他（即李學仁）去賣，不是去設定，是後來丁○○打電話給我
      ，說是辦理設定要我去簽名，我說我沒欠你錢，怎麼設定抵押權給你，她說如
      果我願意賣，她就願意把第二順位塗銷，但後來一直沒塗銷」（見原審卷第十
      七頁），益見告訴人丙○○○對被告丁○○要求其簽名以配合辦理前述抵押權
      之設定一事，並未同意。
（三）又一般交易上所稱之人頭，係指特定財物之名義上所有權人，而以被告甲○○
      係從事代書之專業，當知抵押權設定中列名為義務人者，僅就抵押物為抵押債
      務負擔保責任，債務人則係以其全部財產負清償責任，二者責任範圍差異甚大
      ，準此，縱被告等所稱證人李學仁，曾謂告訴人乙○○、丙○○○二人係人頭
      乙節屬實，渠等亦僅得將告訴人乙○○、丙○○○等列名為抵押權設定之義務
      人，告訴人乙○○、丙○○○等並不當然承擔福總公司對被告丁○○之債務。
      況債務之承擔，亦需由承擔之第三者與債權人訂立契約，斷無由債務人片面向
      債權人表示，債務即移轉予第三人之理，此為我國民法債篇所明定，亦係必然
      之事理，否則任何人將隨時、無端陷入承擔他人債務之危險，乃被告等就此影
      響告訴人乙○○、丙○○○等財產權益至鉅之事項，不待告訴人等確實對保或
      追認，旋於取得設定抵押權相關文件之翌日，即以告訴人乙○○、丙○○○等
      為義務人兼債務人，辦理設定登記，顯然悖於常情，其等有偽造私文書之故意
      ，彰彰甚明。
（四）被告丁○○於原審供稱：「我有看到李學仁把土地所有權狀、印鑑證明、戶籍
      謄本及抵押權設定契約書交給甲○○，我看到李學仁在一些文件上劃掉一些東
      西，我也不曉得劃什麼，後來甲○○有跟我說李學仁把他自己及他父親的章劃
      掉，問我怎麼辦」（見原審卷第十六頁），被告甲○○亦供稱：李學仁把他的
      名字及李維揚名字劃掉，以致我沒有辦法在契約書列他們二人為債務人，所以
      只好把告訴人列為債務人等語（見原審卷第十五頁），足見被告二人於辦理抵
      押權設定時，就上開契約書僅分別蓋告訴人為義務人印鑑，缺欠債務人印鑑之
      事實，顯有認知，竟擅將告訴人等列為義務人兼債務人，其有偽造文書之故意
      ，亦極明顯，綜上所述，足徵被告等前述所辯係屬卸責之詞，不足採信，其犯
      行均堪認定。
二、核被告丁○○、甲○○所為，均係犯刑法第二百十條、二百十六條之行使偽造私
    文書罪（起訴事實業已敘及，惟漏未論列起訴法條），及同法第二百十四條之使
    公務員登載不實罪，其等偽造私文書之低度行為，為行使偽造私文書之高度行為
    所吸收，故不另論罪。其等所犯前開二罪間，有方法結果之牽連關係，依刑法第
    五十五條後段規定，應從一重之行使偽造私文書罪論處。又其等以一行使偽造私
    文書之行為，侵害告訴人乙○○、丙○○○二人法益，為同種想像競合犯，依刑
    法第五十五條前段規定，應從一行使偽造私文書罪處斷；被告丁○○、甲○○二
    人及李學仁間，就前述犯行，有犯意聯絡，行為分擔，均為共同正犯。
三、原審對被告甲○○、丁○○予以論罪科刑，固非無見，惟查：（一）刑法第四十
    一條業於九十年一月十日修正公布，將得易科罰金之犯罪，由犯最重本刑為三年
    以下有期徒刑之罪，修正為犯最重本刑為五年以下有期徒刑之罪，此修正係屬將
    來刑之執行問題，非刑罰法律之變更，應逕行適用修正後之刑法第四十一條第一
    項規定，被告甲○○、丁○○所犯為最重本刑五年以下有期徒刑之偽造文書罪，
    且原判決各科處有期徒刑四月，符合上述修正後刑法第四十一條第一項規定，原
    判決未及適用，而未諭知易科罰金及其折算標準，尚有未洽。（二）本件據李學
    仁於偵查中供稱：「設定抵押後，丁○○有打電話給告訴人，告訴人不同意，所
    以丁○○才要求我簽名」等語（見偵續字卷第十一頁反面），且辦理前揭抵押權
    設定登記，高雄市政府地政處三民地政事務所登記完畢日期為八十五年一月十六
    日（見偵字卷第四頁、第八頁），其抵押權設定契約書上並無李學仁簽註「代理
    」字樣；而登記完畢之抵押權設定契約書，其上「訂立契約人」欄卻經李學仁倒
    填日期八十五年一月十五日，並註記「李學仁代」（見偵查卷第六五至六六頁）
    ，顯見李學仁對被告二人所為前述犯行，知悉並參與，有犯意聯絡與行為分擔，
    均為共同正犯，原審未論李學仁為共犯，亦有未當；被告甲○○、丁○○上訴意
    旨，否認犯罪，固無足取，惟原判決既有上述可議，仍應由本院予以撤銷改判。
    審酌被告甲○○、丁○○為便宜行事而有本件犯行，且尚未對被害人乙○○、丙○○○造成實際之損害（告訴人雖指稱受有新台幣三百四十八萬餘元之損害，惟
    告訴人上述所稱之損害，並非被債權人丁○○等以債務人身分追討所發生之損害
    ，而係因其他事由發生，與本件犯罪無相當因果關係）等一切情狀，各量處有期
    徒刑三月，並均諭知易科罰金之折算標準；又被告甲○○、丁○○前均未曾受有
    期徒刑以上刑之宣告，此有臺灣高等法院被告全國前案紀錄表在卷足憑，此次因
    被倒債一時失慮，致犯本罪，且尚未對被害人乙○○、丙○○○造成實際之損害
    ，經此刑之宣告後，應知警惕而無再犯之虞，本院認以暫不執行其刑為適當，爰
    各宣告緩刑二年，用啟自新。
據上論結，應依刑事訴訟法第三百六十九條第一項前段、第三百六十四條、第二百九
十九條第一項前段、刑法第二十八條、第二百十六條、第二百十條、第二百十四條、
第五十五條、第七十四條第一款、修正後刑法第四十一條第一項、罰金罰鍰提高標準
條例第一條前段、第二條，判決如主文。
本案經檢察官陳國全到庭執行職務。
中    華    民    國      九十二      年      五      月     二十九   日
                              臺灣高等法院高雄分院刑事第七庭
                                  審判長法官  李春昌
                                        法官  莊飛宗
                                        法官  黃憲文
右正本證明與原本無異。
如不服本判決應於收受本判決後十日內向本院提出上訴書狀，其未述上訴理由者，
並得於提起上訴後十日內向本院補提理由書狀（均須按他造當事人之人數附繕本)「
切勿逕送上級法院」。
                                      書記官  黃英彥
中    華    民    國      九十二      年      五      月     二十九   日
附錄：本判決論罪科刑法條：
刑法第二百十條、第二百十六條：
偽造、變造私文書，足以生損害於公眾或他人者，處五年以下有期徒刑。
行使第二百十條至第二百十五條之文書者，依偽造、變造文書或登載不實事項或使登
載不實事項之規定處斷。


司法院資訊處製作；財團法人民間司法改革基金會備份。
